
---
title: "Problem Set 3 - BDML"
author: "Cristian Muñoz - Vivian Cabanzo - Zeneth Olivero - Laura Diaz"
date: "2025-11-23"
output: html_document
---

# 1. DATOS. 

##Librerías

```{r setup, include=FALSE}

# Instalar y cargar pacman (gestor de paquetes)
knitr::opts_chunk$set(echo = TRUE)

if (!requireNamespace("pacman", quietly = TRUE)) install.packages("pacman")
pacman::p_load(
  tidyverse, readr, janitor, skimr, naniar, DataExplorer,
  GGally, ggcorrplot, lubridate, dplyr, tidyr, stringr, stringi, purrr, tibble, here, webshot2, gt, osmdata, sf, tidyverse, here, units, progressr,osmextract, rosm, ggspatial, prettymapr, nngeo, RANN, textclean, spatialsample, blockCV, tidymodels
)



# Verificar paquetes cargados
pacman::p_loaded()
```


## Cargar  bases de datos principales
```{r}
#Base de datos test
test <- read_csv("https://raw.githubusercontent.com/cristianmu910/datos-taller-3/main/test.csv")
##Base de datos train
train <- read_csv("https://raw.githubusercontent.com/cristianmu910/datos-taller-3/main/train.csv")
```


## Limpieza de datos

```{r}
#Configuración inicial

#Establecemos visuales minimalistas
theme_set(theme_minimal())

# Normalizar nombres a snake_case
train <- janitor::clean_names(train)
test  <- janitor::clean_names(test)

# Objetivo a predecir
target <- "price"

```

## Exploración  y manipulación de datos principales 

```{r}

# Estructura y diferencias básicas entre train y test

#diferencias y similutes
cat("\nDimensiones:\n")
cat("train: ", paste(dim(train), collapse=" x "), "\n") #38644 observaciones
cat("test : ", paste(dim(test),  collapse=" x "), "\n") #10286 observaciones
#Tienen las misma cantidad de variables

#Reviamos nombres
train_cols <- names(train)
test_cols  <- names(test)

#Diferencia en variables
vars_comunes <- intersect(names(train), names(test))
vars_train   <- setdiff(names(train), names(test))
vars_test    <- setdiff(names(test), names(train))
# Variables exclusivas en test (texto)
solo_test <- if (length(vars_test) == 0) "Ninguna variable" else paste(vars_test, collapse = ", ")

#  Construir tabla resumen
comp_bd_prop <- tibble(
  Categoria = c("En ambos datasets", "Solo en train", "Solo en test"),
  Cantidad  = c(length(vars_comunes), length(vars_train), length(vars_test)),
  Variables = c(
    paste(vars_comunes, collapse = ", "),
    ifelse(length(vars_train) == 0, "Ninguna variable", paste(vars_train, collapse = ", ")),
    solo_test
  )
)


# Formatear tabla con gt
tabla_comp_prop <- comp_bd_prop %>%
  gt() %>%
  tab_header(
    title = md("**Resumen de Variables entre la muestra de entrenamiento y de prueba (Propiedades)**")
  ) %>%
  cols_label(
    Categoria = "Categoría",
    Cantidad = "N° de Variables",
    Variables = "Variables"
  ) %>%
  tab_options(
    table.font.size = 12,
    table.align = "left",
    heading.align = "center"
  )

#Gurdamos y exportamos

root_dir <- here::here()
path_outputs <- file.path(root_dir, "outputs")
path_tables <- file.path(path_outputs, "Tablas_y_Graficos")

dir.create(path_outputs, showWarnings = FALSE)
dir.create(path_tables, showWarnings = FALSE)

#  Exportar tabla en HTML, PDF y PNG
html_path <- file.path(path_tables, "Comparacion_bases_propiedades.html")
pdf_path  <- file.path(path_tables, "Comparacion_bases_propiedades.pdf")
png_path  <- file.path(path_tables, "Comparacion_bases_propiedades.png")

gtsave(tabla_comp_prop, html_path)
webshot2::webshot(html_path, pdf_path)
webshot2::webshot(html_path, png_path)

#Resumen tabla
tabla_comp_prop



# Tipos de datos y vistazo

cat("\nGlimpse train:\n")
glimpse(train)
cat("\nGlimpse test:\n")
glimpse(test)
#Pice vacio en test

# Resumen estadístico básico de train
cat("\nResumen SKIM (train):\n")
skimr::skim(train)

#6 variables caracter
#10 variables numericas
#Faltantes en m2 total, m2 cubierta, cuartos y baños.

str(train)
```


## Revisamos duplicados 

```{r}

# Duplicados en ID
id_col <- dplyr::case_when(
  "property_id" %in% names(train) ~ "property_id",
  TRUE ~ NA_character_
)

if (!is.na(id_col)) {
  dup_train <- train %>% count(.data[[id_col]]) %>% filter(n > 1) %>% nrow()
  dup_test  <- test  %>% count(.data[[id_col]]) %>% filter(n > 1) %>% nrow()
  cat("\nDuplicados por ID en train:", dup_train, " | en test:", dup_test, "\n")
} else {
  cat("\n(No hay duplicados)\n")
  cat("Filas duplicadas en train:", sum(duplicated(train)), "\n")
  cat("Filas duplicadas en test :", sum(duplicated(test)),  "\n")
}

getwd()
```
#Revisón de NA

```{r}


# Calcular % de faltantes en TRAIN hogares
faltantes_train <- train %>%
  summarise(across(everything(), ~mean(is.na(.)) * 100)) %>%
  pivot_longer(cols = everything(), names_to = "Variable", values_to = "Porcentaje_NA") %>%
  mutate(Base = "Entrenamiento")

# Calcular % de faltantes en TEST hogares
faltantes_test <- test %>%
  summarise(across(everything(), ~mean(is.na(.)) * 100)) %>%
  pivot_longer(cols = everything(), names_to = "Variable", values_to = "Porcentaje_NA") %>%
  mutate(Base = "Prueba")

# Unir ambas bases
faltantes_comp <- bind_rows(faltantes_train, faltantes_test)


# Gráfico comparativo con leyenda inferior
grafico_faltantes <- ggplot(faltantes_comp, aes(x = Variable, y = Porcentaje_NA, fill = Base)) +
  geom_bar(stat = "identity", position = "dodge", color = "gray30") +
  geom_text(
    aes(label = paste0(round(Porcentaje_NA, 2), "%")),
    position = position_dodge(width = 0.9),
    vjust = -0.3, size = 3
  ) +
  coord_flip() +
  labs(
    title = "Comparación de % de valores faltantes por variable\nTrain vs Test",
    x = "Variable",
    y = "% de valores faltantes",
    fill = "Base de datos"
  ) +
  theme_minimal(base_size = 12) +
  theme(
    plot.title = element_text(hjust = 0.5, face = "bold"),
    legend.position = "bottom",              # 🔹 Mueve la leyenda abajo
    legend.title = element_text(size = 11),
    legend.text = element_text(size = 10),
    axis.text.y = element_text(size = 9),
    axis.text.x = element_text(size = 9),
    panel.grid.minor = element_blank(),
    panel.grid.major.y = element_blank()
  ) +
  scale_fill_manual(
    values = c("Entrenamiento" = "lightyellow4", "Prueba" = "#FFFF00")
  )



#Gardar Gráfica

root_dir <- here::here()

# Crea subrutas relativas al proyecto
path_outputs <- file.path(root_dir, "outputs")
path_figures <- file.path(path_outputs, "figures")

#PDF
ggsave(
  filename = file.path(path_figures, "Faltantes_Trains.pdf"),
  plot = grafico_faltantes,
  width = 10, height = 6
)

#PNG
ggsave(
  filename = file.path(path_figures, "Faltantes_Trains.png"),
  plot = grafico_faltantes,
  width = 10, height = 6,
  dpi = 300
)

# Mostrar en pantalla
print(grafico_faltantes)



```
## Revisión outliers

```{r}

# Seleccionar variables numérica
vars_outliers <- train %>%
  select(where(is.numeric)) %>%
  select(-any_of(c("price", "year", "lon", "lat", "month")))

#⃣ Pasar a formato largo
vars_long <- vars_outliers %>%
  pivot_longer(cols = everything(),
               names_to = "Variable",
               values_to = "Valor")

#  Graficar boxplots 
grafico_outliers <- ggplot(vars_long, aes(x = Variable, y = Valor)) +
  geom_boxplot(fill = "#87CEFA", color = "gray30", outlier.colour = "red", alpha = 0.6, width = 0.6) +
  coord_flip() +
  labs(
    title = "Detección de outliers",
    x = "Variable",
    y = "Valor"
  ) +
  theme_minimal(base_size = 13) +
  theme(
    plot.title = element_text(hjust = 0.5, face = "bold", size = 15),
    axis.title.x = element_text(size = 12, margin = margin(t = 10)),
    axis.title.y = element_text(size = 12, margin = margin(r = 10)),
    axis.text.y = element_text(size = 11),
    axis.text.x = element_text(size = 10),
    panel.grid.minor = element_blank(),
    panel.grid.major.y = element_blank()
  )


print(grafico_outliers)

#Gurdamos gráfica

# Ruta dinámica
root_dir <- here::here()
path_outputs <- file.path(root_dir, "outputs")
path_figures <- file.path(path_outputs, "figures")
dir.create(path_figures, recursive = TRUE, showWarnings = FALSE)


#PDF
ggsave(
  filename = file.path(path_figures, "Outliers.pdf"),
  plot = grafico_outliers,
  width = 9, height = 12, dpi = 300
)
#PNG
ggsave(
  filename = file.path(path_figures, "Outliers.png"),
  plot = grafico_outliers,
  width = 9, height = 12, dpi = 300
)

#Revismos si hay observaciones donde el cubierto sea mayor que el total
train %>%
  filter(surface_covered > surface_total) %>%
  select(surface_total, surface_covered)
```

## Variables nuevas a partir de texto

```{r}
library(dplyr)
library(tidyr)
library(tidytext)
library(stringi)
library(purrr)


# Normalizador de texto

texto_normal <- function(x) {
  x %>%
    tidyr::replace_na("") %>%
    stringi::stri_trans_general("Latin-ASCII") %>%
    tolower() %>%
    stringr::str_squish()
}


#  Diccionario

token_diccionario <- list(
  parqueadero_garaje = c("parqueadero", "garaje", "estacionamiento"),
  seguridad          = c("vigilancia", "portería", "seguridad", "camaras", "guardian", "portero"),
  ascensor           = c("ascensor", "elevador"),
  gimnasio           = c("gimnasio", "gym"),
  piscina            = c("piscina", "pileta", "alberca"),
  bbq                = c("bbq", "asador", "barbacoa"),
  salon_social       = c("salon social", "zona social", "salon comunal"),
  zona_infantil      = c("zona infantil", "juegos", "parque infantil"),
  balcon             = c("balcon", "balcón"),
  terraza            = c("terraza", "roof", "azotea"),
  patio              = c("patio", "patio interior"),
  jardin_exterior    = c("jardin", "jardín", "zona verde"),
  chimenea           = c("chimenea", "hogar", "chimeneas"),
  cocina_integral    = c("cocina integral", "cocina moderna"),
  deposito           = c("deposito", "baulera", "trastero", "bodega"),
  estudio            = c("estudio", "oficina", "biblioteca"),
  remodelado         = c("remodelado", "renovado", "actualizado", "reformado"),
  vista              = c("vista", "panoramica", "panorámica", "mirador"),
  pisos_vivienda     = c("dos pisos", "tres pisos", "cuatro pisos", "2 pisos", "3 pisos")
)


# Función robusta

add_text_dummies <- function(df, dicc = token_diccionario) {
  cat("\n>>> Iniciando función add_text_dummies()\n")

  # Asegurar tipo base data.frame
  df <- as.data.frame(df)

  # Crear ID manual
  df$id_tmp <- seq_len(nrow(df))

  # Unificar y normalizar texto
  df$texto_total <- texto_normal(paste(df$title, df$description))

  # Guardar una copia con solo texto e id
  tokens_df <- data.frame(
    id_tmp = df$id_tmp,
    texto_total = df$texto_total,
    stringsAsFactors = FALSE
  )

 
  # tokenizamos sin tibble ni spec_tbl_df
  tokens <- tidytext::unnest_tokens(tokens_df, token, texto_total, to_lower = TRUE)


  # Crear las dummies por categoría
  features_list <- list()
  for (cat in names(dicc)) {
    palabras <- dicc[[cat]]
    hits <- tokens %>%
      dplyr::filter(token %in% palabras) %>%
      dplyr::distinct(id_tmp) %>%
      dplyr::mutate(value = 1L)

    base <- tibble(id_tmp = df$id_tmp)
    merged <- base %>%
      dplyr::left_join(hits, by = "id_tmp") %>%
      dplyr::mutate(value = tidyr::replace_na(value, 0L)) %>%
      dplyr::rename(!!paste0("has_", cat) := value)

    features_list[[cat]] <- merged
  }

  # Combinar las dummies por id_tmp
  features <- purrr::reduce(features_list, dplyr::left_join, by = "id_tmp")

  # Unir con el df original
  out <- dplyr::left_join(df, features, by = "id_tmp") %>%
    dplyr::select(-texto_total, -id_tmp)

 
  return(out)
}

# ============================================================
#. Aplicar a train y test

train_txt <- add_text_dummies(train)
test_txt  <- add_text_dummies(test)


# Verificar cobertura

colMeans(dplyr::select(train_txt, starts_with("has_")), na.rm = TRUE)
colMeans(dplyr::select(test_txt,  starts_with("has_")), na.rm = TRUE)




```




# Variables Internas (4 variables que salen de la columna de texto en ambas bases de datos)

```{r}



# Función para evaluar variables binarias vs. precio

score_one_attr <- function(df, attr_col, target = "price") {
  g <- df %>%
    summarise(
      mean1 = mean(.data[[target]][.data[[attr_col]] == 1], na.rm = TRUE),
      mean0 = mean(.data[[target]][.data[[attr_col]] == 0], na.rm = TRUE),
      n1    = sum(.data[[attr_col]] == 1, na.rm = TRUE),
      n0    = sum(.data[[attr_col]] == 0, na.rm = TRUE),
      .groups = "drop"
    )

  effect   <- g$mean1 - g$mean0
  pct_diff <- ifelse(is.finite(g$mean0) && g$mean0 != 0, effect / g$mean0, NA_real_)
  grand    <- mean(df[[target]], na.rm = TRUE)
  ss_between <- g$n1 * (g$mean1 - grand)^2 + g$n0 * (g$mean0 - grand)^2
  ss_total   <- sum((df[[target]] - grand)^2, na.rm = TRUE)
  eta2 <- ifelse(ss_total > 0, ss_between / ss_total, 0)

  tibble(
    variable = attr_col,
    support_1 = g$n1,
    rate_1 = g$n1 / (g$n1 + g$n0),
    mean_price_1 = g$mean1,
    mean_price_0 = g$mean0,
    mean_diff = effect,
    pct_diff = pct_diff,
    eta2 = eta2
  )
}

# Separar por tipo de propiedad

train_apto <- train_txt %>% filter(property_type %in% c("Apartamento"))
train_casa <- train_txt %>% filter(property_type %in% c("Casa"))


#  Seleccionar variables dummies

flag_cols <- names(train_txt)[grepl("^has_", names(train_txt))]


#  Evaluar cada dummy por grupo

stats_apto <- map_dfr(flag_cols, ~score_one_attr(train_apto, .x, target = "price")) %>%
  mutate(tipo = "Apartamento")
stats_casa <- map_dfr(flag_cols, ~score_one_attr(train_casa, .x, target = "price")) %>%
  mutate(tipo = "Casa")

# Combinar resultados
stats_all <- bind_rows(stats_apto, stats_casa)


#  Ranking y selección de las mejores

ranked <- stats_all %>%
  filter(rate_1 >= 0.03) %>% # Al menos 3% de cobertura
  mutate(rank_score = eta2 * 0.5 + abs(pct_diff) * 0.3 + rate_1 * 0.2) %>%
  arrange(tipo, desc(rank_score))

# Top 5 por tipo
top_by_type <- ranked %>%
  group_by(tipo) %>%
  slice_max(order_by = rank_score, n = 5) %>%
  ungroup() %>%
  mutate(
    pct_diff = percent(pct_diff, accuracy = 0.1),
    rate_1 = percent(rate_1, accuracy = 0.1)
  ) %>%
  select(tipo, variable, rate_1, mean_price_1, mean_price_0, pct_diff, eta2)


# 5 Resultado

print(top_by_type, n = Inf)


# Variables finales seleccionadas
best_vars <- unique(top_by_type$variable)
print(best_vars)


#  Crear datasets finales coherentes

add_best_vars <- function(df, vars) {
  # Asegura que las columnas existan en test
  for (nm in vars) if (!nm %in% names(df)) df[[nm]] <- 0L
  df %>% mutate(across(all_of(vars), ~as.integer(.)))
}

train_ready <- add_best_vars(train_txt, best_vars)
test_ready  <- add_best_vars(test_txt,  best_vars)


```

# Obtención de variables a partir de otras fuentes

### Variables de Open Street Map

1. Carga datos de viviendas (train y test)
2. Usa información de OpenStreetMap para:
   - Asociar barrio y localidad
   - Calcular distancia a parques, colegios, restaurantes, autopistas y centros comerciales
3. Si los datos procesados ya existen en formato .rds, los carga directamente
(para evitar volver a correr la carga pesada del archivo OSM .pbf)


```{r}

# CONFIGURACIÓN GENERAL

options(timeout = 1800)
Sys.setenv(OGR_GEOMETRY_ACCEPT_UNCLOSED_RING = "YES")
sf_use_s2(TRUE)

library(sf)
library(dplyr)
library(purrr)
library(stringr)
library(units)
library(here)
library(osmextract)

# RUTA Y ÁREA DE INTERÉS

# PBF (Protocolbuffer Binary Format) es el formato comprimido de OSM - OpenStreetMap.
file_pbf <- here::here("data", "external", "colombia-251111.osm.pbf")

# delimitar area geografica a Bogotá
bbox_bogota <- st_bbox(c(
  xmin = -74.35, xmax = -73.9,
  ymin = 4.45,  ymax = 4.85
), crs = 4326)

<<<<<<< HEAD
#  LECTURA SEGURA DE CAPAS OSM - OpenStreetMap.
=======



#  LECTURA SEGURA DE CAPAS OSM
>>>>>>> c256b2b01fbbf419d4eb9549096bc3755d8a131e

extract_tag <- function(df, key) {
  if (!is.null(df) && !"other_tags" %in% names(df)) return(df)
  if (key %in% names(df)) return(df)
  if (!is.null(df$other_tags)) {
    df[[key]] <- stringr::str_match(df$other_tags, paste0('"', key, '"=>"(.*?)"'))[, 2]
  }
  df
}

# Aplicar extracción a todas las capas antes del filtrado
#leisure: lugares de recreación y entretenimiento.
points <- extract_tag(points, "leisure") #Puntos de interes con atributos
polys  <- extract_tag(polys,  "leisure") #Puntos de interes que son areas
lines  <- extract_tag(lines,  "leisure") #Puntos de interes lineales

#landuse: uso del suelo
points <- extract_tag(points, "landuse")
polys  <- extract_tag(polys,  "landuse")
lines  <- extract_tag(lines,  "landuse")

#amenity: Servicios y equipamientos disponibles para el público.
points <- extract_tag(points, "amenity")
polys  <- extract_tag(polys,  "amenity")
lines  <- extract_tag(lines,  "amenity")

<<<<<<< HEAD
# Función general
=======


#EXTRAER BARRIOS Y LOCALIDADES
localidades <- polys %>%
  filter(admin_level == "8") %>%
  select(name) %>%
  rename(localidad = name)

barrios <- polys %>%
  filter(admin_level == "10" | place == "neighbourhood") %>%
  select(name) %>%
  rename(barrio = name)


# Función general (igual que antes)
>>>>>>> c256b2b01fbbf419d4eb9549096bc3755d8a131e
get_poi_all <- function(points, polys, lines, key, values) {
  capas <- list(points, polys, lines)
  pois <- purrr::map_dfr(capas, function(x) {
    if (is.null(x) || !key %in% names(x)) return(NULL)
    x %>% filter(.data[[key]] %in% values)
  })
  if (nrow(pois) == 0) return(NULL)
  pois
}

# Crear lista de POIs con criterios extendidos ---
pois_list <- list(
  parques = bind_rows(
    get_poi_all(points, polys, lines, "leisure",
                c("park", "garden", "recreation_ground", "playground", "golf_course")),
    get_poi_all(points, polys, lines, "landuse", c("recreation_ground", "grass", "greenfield")),
    get_poi_all(points, polys, lines, "amenity", c("park"))
  ),
  colegios = get_poi_all(points, polys, lines, "amenity",
                         c("school", "kindergarten", "college", "university")),
  restaurantes = get_poi_all(points, polys, lines, "amenity",
                             c("restaurant", "fast_food", "cafe", "bar", "pub")),
  autopistas = get_poi_all(points, polys, lines, "highway",
                           c("motorway", "trunk", "primary", "secondary", "tertiary")),
  centros_comerciales = get_poi_all(points, polys, lines, "shop",
                                    c("mall", "supermarket", "marketplace"))
)

# Limpiar vacíos
pois_list <- purrr::discard(pois_list, ~is.null(.) || nrow(.) == 0)


#  CONVERTIR A SF Y TRANSFORMAR CRS A 3116 (métrico)
train_sf <- st_as_sf(train_ready, coords = c("lon", "lat"), crs = 4326, remove = FALSE)
test_sf  <- st_as_sf(test_ready,  coords = c("lon", "lat"), crs = 4326, remove = FALSE)

train_sf <- st_transform(train_sf, 3116)
test_sf  <- st_transform(test_sf, 3116)
localidades <- st_transform(localidades, 3116)
barrios     <- st_transform(barrios, 3116)
pois_sf     <- map(pois_list, ~st_transform(., 3116))


#  FUNCIÓN DE DISTANCIAS

calc_min_dist <- function(x, y) {
  if (is.null(y) || nrow(y) == 0) return(rep(NA, nrow(x)))
  st_distance(x, y) %>%
    apply(1, min) %>%
    set_units("m") %>%
    drop_units()
}

for (nm in names(pois_sf)) {
  message("📏 Calculando distancia a ", nm, " ...")
  train_sf[[paste0("dist_", nm)]] <- calc_min_dist(train_sf, pois_sf[[nm]])
  test_sf [[paste0("dist_", nm)]] <- calc_min_dist(test_sf , pois_sf[[nm]])
}

# UNIÓN CON LOCALIDADES Y BARRIOS

train_sf <- train_sf %>%
  st_join(barrios, join = st_within) %>%
  st_join(localidades, join = st_within)

test_sf <- test_sf %>%
  st_join(barrios, join = st_within) %>%
  st_join(localidades, join = st_within)

# REASIGNAR CRS Y GUARDAR

st_crs(train_sf) <- NA
st_crs(test_sf)  <- NA

st_crs(train_sf) <- 4326
st_crs(test_sf)  <- 4326

train_ready_osm <- st_drop_geometry(train_sf)
test_ready_osm  <- st_drop_geometry(test_sf)

saveRDS(train_ready_osm, "outputs/train_ready_osm.rds")
saveRDS(test_ready_osm,  "outputs/test_ready_osm.rds")
saveRDS(polys, "outputs/polys.rds")
saveRDS(lines,  "outputs/lines.rds")
saveRDS(points, "outputs/points.rds")
saveRDS(barrios, "outputs/barrios.rds")
saveRDS(localidades,  "outputs/localidades.rds")
saveRDS(pois_list, "outputs/pois_list.rds")

```

## Gráfica: Viviendas en venta del test y train

En esta sección se gráfica las viviendas obtenidas en la base de datos de entrenamiento y de testeo visualizando concentraciones de vivienda.

```{r}

#  Asegurar sf + CRS
to_sf_4326 <- function(df) {
  if ("sf" %in% class(df)) return(st_transform(df, 4326))
  st_as_sf(df, coords = c("lon","lat"), crs = 4326, remove = FALSE)
}

train_sf <- to_sf_4326(train_ready_osm)
test_sf  <- to_sf_4326(test_ready_osm)

train_sf$dataset <- "Train"
test_sf$dataset  <- "Test"
viviendas_sf     <- bind_rows(train_sf, test_sf)

# Foondos de localidades y barrios
bg_layers <- list()

if (exists("localidades") && inherits(localidades, "sf") && nrow(localidades) > 0) {
  bg_layers$localidades <- st_transform(localidades, 4326)
}
if (exists("barrios") && inherits(barrios, "sf") && nrow(barrios) > 0) {
  bg_layers$barrios <- st_transform(barrios, 4326)
}

# Extensión del mapa: 
bb   <- st_bbox(viviendas_sf)
padx <- diff(range(c(bb["xmin"], bb["xmax"]))) * 0.05  # 5% de margen
pady <- diff(range(c(bb["ymin"], bb["ymax"]))) * 0.05

xlim <- c(bb["xmin"] - padx, bb["xmax"] + padx)
ylim <- c(bb["ymin"] - pady, bb["ymax"] + pady)

# Mapa en ggplot2
m  <- ggplot()

# Fondo: localidades
if (!is.null(bg_layers$localidades)) {
m <- m + geom_sf(data = bg_layers$localidades, fill = NA, color = "grey70", linewidth = 0.3)
}

# Fondo: barrios 
if (!is.null(bg_layers$barrios)) {
  m <- m + geom_sf(data = bg_layers$barrios, fill = NA, color = "grey85", linewidth = 0.2)
}

# Puntos de viviendas
m <- m +
  geom_sf(data = viviendas_sf,
          aes(color = dataset),
          size = 0.35, alpha = 0.7, show.legend = TRUE) +
  scale_color_manual(values = c("Train" = "#1E88E5", "Test" = "#E53935"),
                     name = "Conjunto de datos") +
  coord_sf(xlim = xlim, ylim = ylim, expand = FALSE) +
  theme_minimal(base_size = 11) +
  theme(
    legend.position = "bottom",
    legend.title = element_text(size = 10),
    legend.text  = element_text(size = 9),
    panel.grid = element_blank(),
    axis.text.x = element_text(size = 8),   # ejes más pequeños
    axis.text.y = element_text(size = 8),
    plot.title  = element_text(face = "bold", hjust = 0.5)
  ) +
  labs(
    title = "Viviendas en Bogotá",
    x = "Longitud", y = "Latitud"
  )

m

#Directorio
root_dir <- here::here()

# Crea subrutas relativas al proyecto
path_outputs <- file.path(root_dir, "outputs")
path_figures <- file.path(path_outputs, "figures")

#  Guardar
dir.create("outputs/figures", recursive = TRUE, showWarnings = FALSE)
ggsave("outputs/figures/mapa_train_test_bogota.png", m , width = 8, height = 6, dpi = 300)

```

## Mapa de viviendas y puntos de interés


```{r}
# Asegurar que todos los objetos estén en CRS 3116
train_sf <- st_transform(train_sf, 3116)
pois_sf  <- map(pois_sf, ~st_transform(., 3116))
barrios  <- st_transform(barrios, 3116)
localidades <- st_transform(localidades, 3116)

# Convertir polígonos a centroides (si existen)
pois_sf <- map(pois_sf, function(x) {
  if (any(grepl("POLYGON", unique(st_geometry_type(x))))) {
    x <- st_centroid(x)
  }
  x
})

# Combinar todos los POIs en una sola capa con una columna "tipo"
pois_union <- map2_dfr(pois_sf, names(pois_sf), ~mutate(.x, tipo = .y))

# Asegurar que "tipo" sea un factor ordenado con nombres legibles
pois_union <- pois_union %>%
  mutate(tipo = factor(
    tipo,
    levels = c("parques", "colegios", "restaurantes", "autopistas", "centros_comerciales"),
    labels = c("Parques", "Colegios", "Restaurantes", "Autopistas", "Centros comerciales")
  ))

# Colores para los distintos puntos de interés
colores_poi <- c(
  "Parques" = "#4CAF50",
  "Colegios" = "#FFD600",
  "Restaurantes" = "#E64A19",
  "Autopistas" = "#1565C0",
  "Centros comerciales" = "#9C27B0"
)

# Crear bounding box extendido a partir de las viviendas
bb <- st_bbox(train_sf)
padx <- (bb["xmax"] - bb["xmin"]) * 0.05
pady <- (bb["ymax"] - bb["ymin"]) * 0.05
xlim <- c(bb["xmin"] - padx, bb["xmax"] + padx)
ylim <- c(bb["ymin"] - pady, bb["ymax"] + pady)

# Graficar mapa
m_poi<-ggplot() +
  # Localidades de fondo
  geom_sf(data = localidades, fill = "gray95", color = "gray85", size = 0.2) +
  
  # Barrios
  geom_sf(data = barrios, fill = NA, color = "gray90", size = 0.1) +
  
  # Viviendas (Train)
  geom_sf(data = train_sf, color = "black", size = 0.25, alpha = 0.5) +

  # Puntos de interés
  geom_sf(data = pois_union, aes(color = tipo), size = 0.7, alpha = 0.7, show.legend = TRUE) +

  # Escala de colores y leyenda corregida
  scale_color_manual(
    values = colores_poi,
    name = "Punto de interés"
  ) +

  # Límites espaciales
  coord_sf(xlim = xlim, ylim = ylim, expand = FALSE) +

  # Títulos y etiquetas
  labs(
    title = "Viviendas y Puntos de Interés",
    subtitle = "Fuentes: OpenStreetMap y GeoFabrik Colombia",
    x = "Coordenada Este (metros)", 
    y = "Coordenada Norte (metros)"
  ) +

  # Estilo gráfico
  theme_minimal(base_size = 11) +
  theme(
    legend.position = "bottom",
    legend.title = element_text(size = 10),
    legend.text = element_text(size = 9),
    panel.grid = element_blank(),
    axis.text.x = element_text(size = 8),
    axis.text.y = element_text(size = 8),
    plot.title = element_text(face = "bold", hjust = 0.5),
    plot.subtitle = element_text(hjust = 0.5)
  )

#  Guardar

root_dir <- here::here()

# Crea subrutas relativas al proyecto
path_outputs <- file.path(root_dir, "outputs")
path_figures <- file.path(path_outputs, "figures")


dir.create("outputs/figures", recursive = TRUE, showWarnings = FALSE)
ggsave("outputs/figures/mapa_train_pois_bogota.png", m_poi , width = 8, height = 6, dpi = 300)


m_poi
```


##Inclusión de estrato socioeconomico

A continuación se asigna el estrato socioeconómico a cada vivienda en las bases train y test a partir de los polígonos de lotes oficiales del DANE.

El procedimiento realiza los siguientes pasos:

- Carga de datos: se leen los archivos geoespaciales LOTE.gpkg (geometría) y estrato.csv (información tabular).

- Unión por código del lote: se vincula cada lote con su estrato correspondiente y se limpia la información.

- Conversión a objetos espaciales (sf): las bases de viviendas (train y test) se transforman a coordenadas EPSG:3116 para asegurar compatibilidad geográfica.

- Asignación directa: se realiza una unión espacial (st_join) para asignar el estrato cuando la vivienda cae dentro de un lote.

- Imputación por proximidad: para viviendas sin estrato (NA o 0), se usa el algoritmo k-nearest neighbor (RANN::nn2), que asigna el estrato del lote más cercano, evitando alto costo computacional.

- Exportación: los resultados finales se guardan en formato .rds y .csv para uso posterior.


```{r}

# Verificar si existen archivos procesados

train_rds_estrato <- "outputs/train_ready_osm_estrato.rds"
test_rds_estrato  <- "outputs/test_ready_osm_estrato.rds"
lines <- "outputs/lines.rds"
polys <- "outputs/polys.rds"
points<- "outputs/points.rds"


if (file.exists(train_rds_estrato) & file.exists(test_rds_estrato)) {

  train_ready_osm_estrato <- readRDS(train_rds_estrato)
  test_ready_osm_estrato  <- readRDS(test_rds_estrato)
  points <- readRDS(points)
  polys  <- readRDS(polys)
  lines <- readRDS(lines)

} else {


# Cargar fuentes externas 

  ruta_gpkg <- here("data", "external", "LOTE.gpkg")
  ruta_estrato_csv <- here("data", "external", "estrato.csv")

  if (!file.exists(ruta_gpkg)) stop("No se encontró el archivo 'LOTE.gpkg' en: ", ruta_gpkg)
  if (!file.exists(ruta_estrato_csv)) stop("No se encontró el archivo 'estrato.csv' en: ", ruta_estrato_csv)

  lotes_sf <- sf::st_read(ruta_gpkg, quiet = TRUE)
  estrato_df <- readr::read_csv(ruta_estrato_csv, show_col_types = FALSE)
 


# Preparar y unir Lotes + Estrato
  lotes_pre <- lotes_sf %>%
    rename(codigo_lote_llave = LOTCODIGO) %>%
    mutate(codigo_lote_llave = as.character(codigo_lote_llave))

  estrato_pre <- estrato_df %>%
    rename(codigo_lote_llave = ESOCLOTE) %>%
    mutate(codigo_lote_llave = as.character(codigo_lote_llave)) %>%
    distinct(codigo_lote_llave, .keep_all = TRUE)

  lotes_estrato_sf <- lotes_pre %>%
    left_join(estrato_pre, by = "codigo_lote_llave") %>%
    select(codigo_lote_llave, estrato = ESOESTRATO, geom) %>%
    filter(!is.na(estrato) & estrato > 0) %>%
    mutate(estrato = as.numeric(as.character(estrato))) %>%
    st_make_valid()


# Preparar viviendas (train/test)

  to_sf <- function(df) {
    if (!inherits(df, "sf"))
      st_as_sf(df, coords = c("lon", "lat"), crs = 4326, remove = FALSE)
    else df
  }

  train_sf <- to_sf(train_ready_osm) |> st_transform(3116)
  test_sf  <- to_sf(test_ready_osm)  |> st_transform(3116)
  lotes_estrato_sf <- st_transform(lotes_estrato_sf, 3116)


#  Unión espacial directa

  train_sf_join <- st_join(train_sf, lotes_estrato_sf, join = st_intersects, left = TRUE)
  test_sf_join  <- st_join(test_sf,  lotes_estrato_sf, join = st_intersects, left = TRUE)

# Normalizar el nombre y tipo de columna
  normalizar_estrato <- function(df) {
    df %>%
      rename(estrato = matches("estrato", ignore.case = TRUE)) %>%
      mutate(estrato = as.numeric(as.character(estrato)))
  }

  train_sf_join <- normalizar_estrato(train_sf_join)
  test_sf_join  <- normalizar_estrato(test_sf_join)


# Imputación por proximidad (solo faltantes reales)


# Crear centroides de los lotes para representar cada polígono
lotes_centroides <- sf::st_centroid(lotes_estrato_sf)
coords_lotes <- sf::st_coordinates(lotes_centroides)

# Preparar los datos de entrenamiento 
coords_train <- sf::st_coordinates(train_sf_join)

# Identificar las viviendas sin estrato asignado
faltantes <- which(is.na(train_sf_join$estrato) | train_sf_join$estrato == 0)


if (length(faltantes) > 0) {
# Buscar el vecino más cercano en los centroides de lotes
  nn <- RANN::nn2(
    data = coords_lotes, 
    query = coords_train[faltantes, ], #faltantes de estrato
    k = 1 #El mas cercano
  )
  
  # Asignar el estrato del lote más cercano
  train_sf_join$estrato[faltantes] <- lotes_estrato_sf$estrato[nn$nn.idx]
} #indice del lote mas cercano

# Repetir para el test
coords_test <- sf::st_coordinates(test_sf_join)
faltantes_t <- which(is.na(test_sf_join$estrato) | test_sf_join$estrato == 0)

if (length(faltantes_t) > 0) {
  nn_t <- RANN::nn2(
    data = coords_lotes, 
    query = coords_test[faltantes_t, ], 
    k = 1
  )
  
  test_sf_join$estrato[faltantes_t] <- lotes_estrato_sf$estrato[nn_t$nn.idx]
}

#resultado despues de la imputación y el join
train_sf_final <- train_sf_join
test_sf_final  <- test_sf_join


# Exportar resultados en rds y csv (por si acaso)

  train_ready_osm_estrato <- st_drop_geometry(train_sf_final)
  test_ready_osm_estrato  <- st_drop_geometry(test_sf_final)

  saveRDS(train_ready_osm_estrato, train_rds_estrato)
  saveRDS(test_ready_osm_estrato,  test_rds_estrato)

  readr::write_csv(train_ready_osm_estrato, "outputs/train_final_con_estrato.csv")
  readr::write_csv(test_ready_osm_estrato,  "outputs/test_final_con_estrato.csv")

}

```

#### Correcciones
La capa de parques se encontraba dañada por ende, en el siguiente bloque de codigo se repara:

```{r}



# Función que extrae tags desde other_tags (si no existen)

extract_tag <- function(df, key) {
  if (key %in% names(df)) return(df)
  if (!"other_tags" %in% names(df)) return(df)
  df[[key]] <- str_match(df$other_tags, paste0('"', key, '"=>"(.*?)"'))[, 2]
  df
}


#  Extraer leisure, landuse, amenity SOLO para parques

tags_needed <- c("leisure", "landuse", "amenity")

for (tg in tags_needed) {
  points_bogota <- extract_tag(points, tg)
  polys_bogota  <- extract_tag(polys,  tg)
  lines_bogota  <- extract_tag(lines,  tg)
}


# Reconstruir parques desde leisure / landuse / amenity



parques <- bind_rows(

  # LEISURE
  points_bogota %>% filter(leisure %in% c("park", "garden", "recreation_ground", "playground")),
  polys_bogota  %>% filter(leisure %in% c("park", "garden", "recreation_ground", "playground")),
  lines_bogota  %>% filter(leisure %in% c("park", "garden", "recreation_ground", "playground")),

  # LANDUSE
  points_bogota %>% filter(landuse %in% c("recreation_ground", "grass")),
  polys_bogota  %>% filter(landuse %in% c("recreation_ground", "grass")),
  lines_bogota  %>% filter(landuse %in% c("recreation_ground", "grass")),

  # AMENITY
  points_bogota %>% filter(amenity == "park"),
  polys_bogota  %>% filter(amenity == "park"),
  lines_bogota  %>% filter(amenity == "park")
)

# Quitar duplicados
parques <- parques %>% distinct(osm_id, .keep_all = TRUE)


#  parques en boundary = protected_area

if ("boundary" %in% names(polys_bogota)) {
  parques_pa <- polys_bogota %>% filter(boundary %in% c("protected_area", "national_park"))
  if (nrow(parques_pa) > 0) {
    cat("   + Parques adicionales en protected_area: ", nrow(parques_pa), "\n")
    parques <- bind_rows(parques, parques_pa) %>%
      distinct(osm_id, .keep_all = TRUE)
  }
}

cat("   Total parques finales: ", nrow(parques), "\n\n")

# Convertir parques a sf válido y transformar a 3116

if (nrow(parques) == 0) {
  stop(" no se detectaron parques")
}



parques_sf <- parques %>%
  st_make_valid() %>%
  st_transform(3116)

# Si hay líneas → buffer
if (any(st_geometry_type(parques_sf) %in% c("LINESTRING", "MULTILINESTRING"))) {
  parques_sf <- parques_sf %>%
    st_cast("MULTILINESTRING") %>%
    st_buffer(20)
}

parques_sf <- parques_sf[!st_is_empty(parques_sf), ]

# Función de distancia

calc_min_dist <- function(x, y) {
  if (is.null(y) || nrow(y) == 0) return(rep(NA_real_, nrow(x)))
  x <- st_make_valid(x)
  y <- st_make_valid(y)
  y <- y[!st_is_empty(y), ]
  if (nrow(y) == 0) return(rep(NA_real_, nrow(x)))

  d <- suppressWarnings(st_distance(x, y))

  apply(d, 1, function(v) {
    if (all(is.na(v))) NA else min(v, na.rm = TRUE)
  }) %>% set_units("m") %>% drop_units()
}


#  Calcular SOLO dist_parques

train_ready_osm_estrato <- st_as_sf(train_ready_osm_estrato, coords = c("lon", "lat"), crs = 4326)
test_ready_osm_estrato <- st_as_sf(test_ready_osm_estrato,  coords = c("lon", "lat"), crs = 4326)

# Transformar a métrico (3116)
train_ready_osm_estrato <- st_transform(train_ready_osm_estrato, 3116)
test_ready_osm_estrato <- st_transform(test_ready_osm_estrato, 3116)

#Calcular distancias

train_ready_osm_estrato$dist_parques <- calc_min_dist(train_ready_osm_estrato, parques_sf)


test_ready_osm_estrato$dist_parques  <- calc_min_dist(test_ready_osm_estrato, parques_sf)


print(summary(train_ready_osm_estrato$dist_parques))

```


## Manipulación final de datos

Una vez revisado problematicas de valores faltantes y outlier y correlación espacial. Se procede a corregir las bases para evitar el sobre ajuste y la falta de variables altamente significativas.

### Autocrrelación espacial.

En mapas anteriores, se puede ver que en la base de entrenamiento, cuenta con viviendas ubicadas en chapinero, o muy cercanas a esta localidad lo cual puede incurrir en que el modelo se aprenda ubicaciones más no generalice, causando error fuera de muestra. No obstante, para corregir dicho error, se estima un buffer de 1km  según los datos de la base de prueba que permita que el modelo pueda generalizar mejor 

```{r}


# Convertir a sf

train_buffer <- st_as_sf(train_ready_osm_estrato, coords = c("lon", "lat"), crs = 4326)
test_buffer  <- st_as_sf(test_ready_osm_estrato,  coords = c("lon", "lat"), crs = 4326)

# Transformar a proyección métrica (en metros)
train_buffer <- st_transform(train_buffer, 3116)
test_buffer <- st_transform(test_buffer, 3116)

chapinero_test <- test_buffer |> filter(localidad == "Localidad Chapinero")


# Crear un buffer de 500 mts alrededor de todas las viviendas de Chapinero
buffer_chapinero <- chapinero_test |>
  st_union() |>          
  st_buffer(dist = 500) 

# Identificar cuáles puntos del train están dentro del buffer
idx_intersects <- st_intersects(train_buffer, buffer_chapinero, sparse = FALSE)[,1]

# Excluir esos puntos del train
train_sf_clean <- train_buffer[!idx_intersects, ]


# Visualización
plot(st_geometry(train_buffer), col = "grey80")
plot(st_geometry(buffer_chapinero), add = TRUE, border = "red", lwd = 2)






```
### Manipulación valores faltantes 

```{r}

#Primero intentamos extraer información de la descripcion 
extract_from_text <- function(text) {
  
  txt <- tolower(text)
  
  # baños
  baños <- str_extract(txt, "(\\d+)\\s*(baños|banos|baño|bano)")
  baños <- as.numeric(str_extract(baños, "\\d+"))
  
  # habitaciones
  habs <- str_extract(txt, "(\\d+)\\s*(habitaciones|habitacion|cuartos|cuarto|alcobas|alcoba)")
  habs <- as.numeric(str_extract(habs, "\\d+"))
  
  # área total
  area <- str_extract(txt, "(\\d+)\\s*(m2|metros|mts)")
  area <- as.numeric(str_extract(area, "\\d+"))
  
  tibble(
    text_bathrooms  = baños,
    text_bedrooms   = habs,
    text_surface    = area
  )
}

train_text_features <- extract_from_text(train_sf_clean$description)
test_text_features  <- extract_from_text(test_ready_osm_estrato$description)

# Añadir estas variables

train_sf_clean <- bind_cols(train_sf_clean, train_text_features)
test_ready_osm_estrato <- bind_cols(test_ready_osm_estrato, test_text_features)


fill_from_text <- function(df) {
  df %>%
    mutate(
      bathrooms = ifelse(is.na(bathrooms) & !is.na(text_bathrooms), text_bathrooms, bathrooms),
      bedrooms  = ifelse(is.na(bedrooms)  & !is.na(text_bedrooms),  text_bedrooms,  bedrooms),
      surface_total = ifelse(is.na(surface_total) & !is.na(text_surface), text_surface, surface_total)
    )
}

train_sf_clean <- fill_from_text(train_sf_clean)
test_ready_osm_estrato <- fill_from_text(test_ready_osm_estrato)


# Extraer variables a imputar (sin geometría)

train_imp <- train_sf_clean %>%
  st_drop_geometry() %>%
  select(surface_total, surface_covered, bedrooms, bathrooms, property_type)

test_imp <- test_ready_osm_estrato %>%
  st_drop_geometry() %>%
  select(surface_total, surface_covered, bedrooms, bathrooms, property_type)


# Unir datos para imputación consistente


full <- bind_rows(
  train_imp %>% mutate(dataset = "train"),
  test_imp  %>% mutate(dataset = "test")
)


# Función general de imputación


impute_var <- function(data, target, predictors) {
  
  df <- data
  
  complete_rows <- df %>% drop_na(all_of(c(target, predictors)))
  missing_rows  <- df %>% filter(is.na(.data[[target]]))
  
  if (nrow(missing_rows) == 0) return(df)
  
  rec <- recipe(as.formula(
    paste(target, "~", paste(predictors, collapse = "+"))
  ), data = complete_rows)
  
  mod <- rand_forest(mtry = 2, trees = 300, min_n = 5) %>%
    set_engine("ranger") %>%
    set_mode("regression")
  
  wf <- workflow() %>% add_recipe(rec) %>% add_model(mod)
  
  fit_mod <- fit(wf, complete_rows)
  
  preds <- predict(fit_mod, missing_rows) %>% pull(.pred)
  
  df[[target]][is.na(df[[target]])] <- preds
  
  df
}


# Imputación encadenada


# bedrooms
full <- impute_var(full, "bedrooms",
                   predictors = c("bathrooms", "surface_total", "surface_covered", "property_type"))

# bathrooms
full <- impute_var(full, "bathrooms",
                   predictors = c("bedrooms", "surface_total", "surface_covered", "property_type"))

# surface_covered
full <- impute_var(full, "surface_covered",
                   predictors = c("bedrooms", "bathrooms", "surface_total", "property_type"))

# surface_total
full <- impute_var(full, "surface_total",
                   predictors = c("bedrooms", "bathrooms", "surface_covered", "property_type"))


# Separar nuevamente train / test


train_imputed <- full %>%
  filter(dataset == "train") %>%
  select(-dataset)

test_imputed <- full %>%
  filter(dataset == "test") %>%
  select(-dataset)


# Insertar imputaciones en bases originales


train_final <- train_sf_clean %>%
  mutate(
    surface_total   = train_imputed$surface_total,
    surface_covered = train_imputed$surface_covered,
    bedrooms        = train_imputed$bedrooms,
    bathrooms       = train_imputed$bathrooms
  )

test_final <- test_ready_osm_estrato %>%
  mutate(
    surface_total   = test_imputed$surface_total,
    surface_covered = test_imputed$surface_covered,
    bedrooms        = test_imputed$bedrooms,
    bathrooms       = test_imputed$bathrooms
  )


```

### Revisión final de datos y eliminación de variables no necesarias

```{r}
#Miramos que variables tenemos
colnames(train_final)
#Eliminamos variables innecesarias
cols_to_drop <- c(
  "codigo_lote_llave",
  "text_bathrooms",
  "text_bedrooms",
  "text_surface"
)

train_final <- train_final %>% select(-any_of(cols_to_drop))
test_final <- test_final%>% select(-any_of(cols_to_drop))


# Revisamos estructura de datos que coincida con lo que es: 
str(train_final)

#
train_final$property_type <- as.factor(train_final$property_type)
test_final$property_type <- as.factor(test_final$property_type)

# 2. Lista de dummies
dummy_vars <- c(
  "has_parqueadero_garaje",
  "has_seguridad",
  "has_ascensor",
  "has_gimnasio",
  "has_piscina",
  "has_bbq",
  "has_salon_social",
  "has_zona_infantil",
  "has_balcon",
  "has_terraza",
  "has_patio",
  "has_jardin_exterior",
  "has_chimenea",
  "has_cocina_integral",
  "has_deposito",
  "has_estudio",
  "has_remodelado",
  "has_vista",
  "has_pisos_vivienda"
)

# Convertir dummies a factor
train_final <- train_final %>% mutate(across(all_of(dummy_vars), ~as.factor(.)))
test_final <- test_final %>% mutate(across(all_of(dummy_vars), ~as.factor(.)))

# Redondear en train
train_final <- train_final %>% 
  mutate(
    bathrooms = ifelse(!is.na(bathrooms), round(bathrooms), bathrooms),
    bedrooms  = ifelse(!is.na(bedrooms),  round(bedrooms),  bedrooms)
  )

# Redondear en test
test_final <- test_final %>% 
  mutate(
    bathrooms = ifelse(!is.na(bathrooms), round(bathrooms), bathrooms),
    bedrooms  = ifelse(!is.na(bedrooms),  round(bedrooms),  bedrooms)
  )

#Exportar


# Transformar a geográfico
train_final <- st_transform(train_final, 4326)
test_final  <- st_transform(test_final, 4326)

# Extraer coordenadas
train_xy <- st_coordinates(train_final)
test_xy  <- st_coordinates(test_final)

# Asegurar que las variables queden correctas:
# X = longitud
# Y = latitud
train_final$longitude <- train_xy[, "X"]
train_final$latitude  <- train_xy[, "Y"]

test_final$longitude <- test_xy[, "X"]
test_final$latitude  <- test_xy[, "Y"]

# Eliminar geometría
train_final <- train_final %>% st_drop_geometry()
test_final  <- test_final  %>% st_drop_geometry()

fix_lon_lat <- function(df) {
  lon <- df$latitude
  lat <- df$longitude
  df$longitude <- lon
  df$latitude  <- lat
  df
}

train_final<- fix_lon_lat(train_final)
test_final  <- fix_lon_lat(test_final)



# Ruta dinámica


output_dir <- here::here("data", "processed")

if (!dir.exists(output_dir)) dir.create(output_dir, recursive = TRUE)

write.csv(train_final,
          file.path(output_dir, "train_final.csv"),
          row.names = FALSE)

write.csv(test_final,
          file.path(output_dir, "test_final.csv"),
          row.names = FALSE)

saveRDS(
  train_final,
  file.path(output_dir, "train_final.rds")
)

saveRDS(
  test_final,
  file.path(output_dir, "test_final.rds")
)

```



```{r}


# ===============================
# 7) Distribuciones (gráficos sencillos)
# ===============================

# 7.1 Histograma para cada numérica (train)
if (length(num_cols) > 0) {
  train %>%
    select(all_of(num_cols)) %>%
    pivot_longer(everything(), names_to = "variable", values_to = "valor") %>%
    ggplot(aes(x = valor)) +
    geom_histogram(bins = 30) +
    facet_wrap(~ variable, scales = "free", ncol = 3) +
    labs(title = "Histogramas (TRAIN)", x = NULL, y = "Frecuencia")
}

# 7.2 Densidad del target (train), si existe
if (target %in% names(train)) {
  # Densidad en escala original
  ggplot(train, aes(x = .data[[target]])) +
    geom_density() +
    labs(title = paste("Densidad de", target, "(TRAIN)"), x = target, y = "Densidad")

  # Densidad en log (opcional)
  if (all(is.finite(train[[target]]), na.rm = TRUE)) {
    ggplot(train %>% filter(.data[[target]] > 0), aes(x = log1p(.data[[target]]))) +
      geom_density() +
      labs(title = paste("Densidad de log1p(", target, ") (TRAIN)"), x = paste0("log1p(", target, ")"), y = "Densidad")
  }
}

# 7.3 Boxplots del target por algunas categóricas (top k categorías más frecuentes)
top_k_levels <- function(x, k = 12) {
  forcats::fct_lump_n(x, n = k, other_level = "otros")
}

if (target %in% names(train) && length(cat_cols) > 0) {
  for (cc in cat_cols) {
    p <- train %>%
      mutate(..grp = top_k_levels(.data[[cc]], k = 12)) %>%
      ggplot(aes(x = ..grp, y = .data[[target]])) +
      geom_boxplot(outlier.alpha = 0.2) +
      coord_flip() +
      labs(title = paste("Boxplot de", target, "por", cc, "(TRAIN)"),
           x = cc, y = target)
    print(p)
  }
}

# 7.4 Pares de variables (scatter) para algunas numéricas clave
pairs_cols <- intersect(num_cols, c("bathrooms","bedrooms","rooms","surface_total","surface_covered","lat","lon","year","month"))
if (length(pairs_cols) >= 2 && target %in% names(train)) {
  df_pairs <- train %>% select(all_of(pairs_cols), all_of(target)) %>% drop_na()
  GGally::ggpairs(df_pairs, columns = 1:length(pairs_cols),
                  title = "Matriz de pares (subset numérico) - TRAIN")
}


# Correlaciones numéricas

if (length(num_cols) >= 2) {
  # correlaciones entre numéricas (train)
  cormat <- train %>% select(all_of(num_cols)) %>%
    mutate(across(everything(), as.numeric)) %>%
    cor(use = "pairwise.complete.obs")

  ggcorrplot::ggcorrplot(cormat, lab = FALSE, type = "lower") +
    ggtitle("Correlación entre variables numéricas (TRAIN)")

# correlación con target si numérico
  if (target %in% names(train) && is.numeric(train[[target]])) {
    cor_with_target <- train %>%
      select(all_of(num_cols), all_of(target)) %>%
      cor(use = "pairwise.complete.obs") %>%
      as.data.frame() %>%
      rownames_to_column("variable") %>%
      select(variable, all_of(target)) %>%
      arrange(desc(abs(.data[[target]])))
    cat("\nCorrelación con el target (TRAIN):\n")
    print(cor_with_target)
  }
}


# columnas a modelar

keep_features <- setdiff(cols_common, target)  # lo común menos la y
cat("\nFeatures a usar (comunes, sin target):\n")
print(keep_features)
```




